【裁判字號】    99,聲判,130
【裁判日期】    990909
【裁判案由】    聲請交付審判
【裁判全文】
臺灣臺北地方法院刑事裁定             99年度聲判字第130號
聲  請  人
即  告訴人  吉甫國際股份有限公司
代  表  人  吳祚大
代  理  人  陳和貴律師
            馮馨儀律師
被      告  丁○○
            乙○○
            丙○○
            戊雯麗
            甲○○
上列聲請人即告訴人因告訴被告丁○○等涉嫌詐欺等案件，不服
臺灣高等法院檢察署檢察長於民國99年6 月4 日99年度上聲議字
第4105號駁回再議之處分（原不起訴處分案號：臺灣臺北地方法
院檢察署檢察官99年度偵續二字第1 號），聲請交付審判，本院
裁定如下：
    主  文
聲請駁回。
    理  由
一、按告訴人不服上級法院檢察署檢察長或檢察總長認再議為無
    理由而駁回之處分者，得於接受處分書後10日內委任律師提
    出理由狀，向該管第一審法院聲請交付審判；法院認交付審
    判之聲請不合法或無理由者，應駁回之，刑事訴訟法第258
    條之1 、第258 條之3 第2 項前段，分別定有明文。查本件
    聲請人吉甫國際股份有限公司（下稱吉甫公司）以被告丁○○等涉犯詐欺取財等罪嫌，向臺灣臺北地方法院檢察署提出
    告訴，經該署檢察官偵查後，於民國97年8 月1 日以97年度
    偵字第15097 號、第15098 號為不起訴處分，聲請人不服，
    聲請再議，經臺灣高等法院檢察署檢察長認偵查尚欠完備，
    於97年10月7 日以97年度上聲議字第5408號處分發回續行偵
    查，臺灣臺北地方法院檢察署調查後，復於98年7 月24日以
    97年度偵續字第694 號為不起訴處分，聲請人仍不服，聲請
    再議，臺灣高等法院檢察署署檢察長認有調查未完備之處，
    於98年8 月28日以98年度上聲議字第5312號發回續查，臺灣
    臺北地方法院檢察署調查後，則於98年10月13日以98年度偵
    續一字第180 號仍為不起訴處分，聲請人又聲請再議，臺灣
    高等法院檢察署檢察長又於98年12月8 日以98年度上聲議字
    第7669號處分發回續行偵查，臺灣臺北地方法院檢察署調查
    後，遂於99年4 月30日以99年度偵續二字第1 號為不起訴處
    分，聲請人仍不服，聲請再議，臺灣高等法院檢察署檢察長
    於99年6 月4 日認聲請人之再議為無理由，終以99年度上聲
    議字第4105號處分駁回聲請人再議之聲請，該駁回再議處分
    書於99年6 月14日送達予聲請人，而聲請人於同年6 月24日
    委任律師具狀向本院聲請交付審判，是本件聲請交付審判，
    程序上核屬合法，合先敘明。
二、聲請交付審判意旨略以：被告丁○○等人任職於第一商業銀
    行股份有限公司（下稱第一銀行）八德分行，負責中央租賃
    公司授信業務，明知中央租賃公司債信不良，發生財務危機
    ，且渠等所受理之客票（聲請人吉甫公司所簽發）發票負責
    人，與分期付款票據受款人及分期買賣契約之簽署人、金額
    均不同，且亦與分期付款買賣與分期付款票據到期日分布情
    形不符，並品項非利息收入，而為衣服乙批之買賣價金，況
    一次開立金額為4,221 萬元外加營業稅後合計為4,432 萬50
    0 元，兩者營業收入與營業成本之品名、數量無法勾稽查核
    等情，竟仍扭曲財政部授信業務規定、違反票據法施行細則
    第10條規定之收據查證義務及違反票據法第13條之規定，故
    意不在中央租賃公司實質交易發票存根聯正本上加蓋已融資
    撥款之戳記，反在中央租賃公司詐欺之關鍵點積極深入參與
    ，協助中央租賃公司從事詐欺行為既遂，並逃避稅捐義務，
    使聲請人開立之上開融資擔保分期付款票據於逐次受領票款
    及利息時，得以兌現，以供惡意取得該等票據權利之執票人
    （即被告等人任職之銀行）提領，進而導致聲請人破產，被
    告等人之上開犯行，實已觸犯刑法第339 條第2 項之詐欺得
    利罪及違反銀行法第125 條之2 第1 項之1 背信罪，爰聲請
    准予裁定交付審判等語。
三、按告訴人不服上級法院檢察署檢察長或檢察總長認再議為無
    理由而駁回之處分者，得於接受處分書後10日內委任律師提
    出理由狀，向該管第一審法院聲請交付審判；法院認為交付
    審判之聲請不合法或無理由者，應駁回之，刑事訴訟法第25
    8 條之1 、第258 條之3 第2 項前段，分別定有明文。又刑
    事訴訟法第258 條之1 規定，告訴人得向法院聲請交付審判
    ，此乃對於「檢察官不起訴或緩起訴裁量權」制衡之一種外
    部監督機制，法院此時僅就檢察官所為不起訴或緩起訴之處
    分是否正確加以審查，以防止檢察機關濫權。依此立法精神
    ，同法第258 條之3 第3 項規定：「法院就交付審判之聲請
    為裁定前，得為必要之調查」，其所謂「得為必要之調查」
    ，係指調查證據之範圍應以偵查中曾顯現者為限，不可就新
    提出之證據再為調查，亦不可蒐集偵查卷以外之證據，否則
    將與刑事訴訟法第260 條之再行起訴規定混淆不清。又法院
    於審查交付審判之聲請有無理由時，除認為告訴人所指摘不
    利被告之事證未經檢察機關詳為調查或斟酌，或不起訴處分
    書所載理由違背經驗法則、論理法則或其他證據法則者外，
    不宜率予交付審判，亦有法院辦理刑事訴訟案件應行注意事
    項第118 項可資參照。且法院裁定交付審判，即如同檢察官
    提起公訴使案件進入審判程序，法院裁定交付審判之前提，
    必須偵查卷內所存證據已符合刑事訴訟法第251 條第1 項規
    定「足認被告有犯罪嫌疑」檢察官應提起公訴之情形，亦即
    該案件已經跨越起訴門檻，否則，縱或法院對於檢察官所認
    定之基礎事實有不同判斷，但如該案件仍須另行蒐證偵查，
    始能判斷應否交付審判者，因交付審判審查制度並無如同再
    議救濟制度得為發回原檢察官續行偵查之設計，是法院仍應
    依同法第258 條之3 第2 項前段規定，以聲請無理由裁定駁
    回。
四、次按犯罪事實應依證據認定之，無證據不得認定犯罪事實，
    刑事訴訟法第154 條第2 項定有明文。而事實之認定，應憑
    證據，如未能發現相當證據，或證據不足以證明，自不能以
    推測或擬制之方法，以為裁判基礎。又認定不利於被告之事
    實，須依積極證據，苟積極證據不足為不利於被告事實之認
    定時，即應為有利於被告之認定，更不必有何有利之證據。
    而認定犯罪事實所憑之證據，雖不以直接證據為限，間接證
    據亦包括在內；然而無論直接或間接證據，其為訴訟上之證
    明，須於通常一般之人均不致有所懷疑，而得確信其為真實
    之程度者，始得據為有罪之認定，倘其證明尚未達到此一程
    度，而有合理之懷疑存在，致無從為有罪之確信時，即應為
    無罪之判決。再者，告訴人之告訴，係以使被告受刑事訴追
    為目的，是其陳述是否與事實相符，仍應調查其他證據以資
    審認（最高法院30年度上字第816 號、40年度臺上字第86號
    、52年度臺上字第1300號、76年度臺上字第4986號判例意旨
    參照）。另按刑法第339 條第2 項詐欺得利罪之成立，係以
    行為人主觀上有不法利益之意圖，客觀上使用詐術而圖得財
    產上不法之利益為成立要件（最高法院91年度臺上字第6054
    號、82年度臺上字第7088號判決意旨參照）。而所謂施用詐
    術，必須被詐欺人因其詐術而陷於錯誤，若其所用方法，不
    能認為詐術，亦不致使人陷於錯誤，即不構成該罪（最高法
    院46年度臺上字第260 號判例意旨參照）。從而，行為人如
    非自始基於不法得利之意圖，客觀上亦無施用詐術之行為，
    或並無損害發生，或被害人所受損害，非由欺罔行為陷於錯
    誤所致，均不得遽以詐欺罪相繩。
五、訊據被告等人均否認有何詐欺及違反銀行法之犯行，被告丁○○辯稱：本件中央租賃公司貸款之授信案件，因伊在第一
    銀行擔任董事，又與中央租賃公司有關係人身分，依銀行法
    之規定，關係人貸款部分伊不能參與，所以伊在該次董事會
    授信決議並沒有參與表決，完全迴避等語。被告丙○○則辯
    稱：伊雖是授信的主管，但當日伊剛好不在，所以伊未經手
    本件授信，是由被告甲○○代理等語。被告甲○○則辯稱：
    伊當時擔任存款部副理，被告丙○○是放款部副理，因當日
    被告丙○○不在，伊是被告丙○○之職務代理人，所以幫忙
    審核本件授信案，依當時書面資料92年2 月第一銀行已經核
    准中央租賃公司3 億元的額度，於92年10月13日依總行貸放
    條件，爭取110 ％的本票為擔保。而當時貸放金額為950 萬
    元，即以金額1,055 萬2,000 元之本票為擔保，且該授信額
    度是中期擔保放款，所以主要擔保品為本票，因當時中央租
    賃公司信用正常，依總行核准的貸放條件其實就可以撥放，
    但另有參考中央租賃公司、吉甫公司之交易合約及發票，且
    中央租賃分公司的營業也是屬於總公司，所以交易沒有問題
    ，不需實質審核交易內容等語。被告戊雯麗亦辯稱：伊是本
    件授信案的經辦，伊是依照第一銀行總行貸款額度核准的批
    示條件，徵取申請借款書、借據、本票及交易文件後，形式
    審查是否核准，不需對交易相對人確認交易契約是否為真正
    ，因中央租賃公司為中長期擔保放款放款，伊等徵取的條件
    主要是以交易產生的本票為主，又中央租賃公司與吉甫公司
    已簽有交易契約，足認本票為上揭交易所產生，符合本授信
    條件，且中央租賃公司已將該發票及部分交易本票送請中央
    信託局（現以改制併入臺灣銀行）及中國國際商業銀行貸款
    ，第一銀行只是第三家參與授信承貸之銀行等語。另被告乙○○則辯稱：伊擔任第一銀行八德分行的經理，負責本件授
    信案最後的裁決，分公司開立的發票及因此而收的帳款可以
    拿來當總公司授信的擔保品，伊等對中央租賃公司所提供交
    易票據之發票人在內部審核時，以不集中在少數對象、分散
    授信風險且要求提供的票據時間不可以太長，最長不超過2
    年，且票信金額為授信金額的110 ％為準，第一銀行並沒有
    要求伊等實體查證前開買賣契約之真假，伊也無法為實體查
    證，且中央租賃公司當時也是富有名聲之大公司等語。
六、經查，聲請人認被告等涉犯詐欺及違反銀行法等罪嫌，無非
    係以被告等人未盡確實審核本件授信之義務，而於明知中央
    租賃公司用以擔保貸款之本票、上開買賣契約係詐取聲請人
    所得，且在上開統一發票記載不實之情況下，仍核准放款予
    中央租賃公司，導致聲請人嗣後因上開票據兌現而破產等情
    為其論據。惟查：
（一）中央租賃公司向第一銀行申請貸款之授信案，因授信戶董
      事長陳田鈺為第一銀行常務董事即被告丁○○之胞弟，係
      屬利害關係人貸款，且被告丁○○並未參與該案董事會表
      決乙節，有第一商業銀96年11月2 日一總風險信字第2028
      8 號函暨檢附該銀行第19屆董事會第13次會議議事錄附卷
      可參（見98年度偵續一字第180號卷第81、132頁），核與
      被告丁○○所辯稱其未參與授信案表決等情大致相符，是
      被告丁○○是否涉有違犯本件詐欺等罪嫌，尚非無疑。
（二）另被告丙○○雖為第一銀行承辦授信業務之主管，惟其業
      已堅決否認曾經手本件中央租賃公司之授信案，且同案被
      告甲○○業自承其為被告丙○○之職務代理人，曾代理審
      查本件授信案之事實，並經本院遍閱本案卷內資料，亦查
      無被告丙○○是否承辦本件授信案之直接相關證據，即仍
      須另行蒐證調查始能判斷是否有犯罪嫌疑，但因交付審判
      審查制度並無如同再議救濟制度得為發回原檢察官續行偵
      查之設計，已如前述，故就被告丙○○涉犯詐欺等罪嫌部
      分，自不得逕予交付審判。
（三）被告戊雯麗、甲○○、乙○○等人於審核本件中央租賃公
      司申請貸款之授信案時，已依上開第一銀行92年2 月20日
      第19屆董事會第13次董事常會中以3 分之2 以上董事出席
      及出席董事4 分之3 以上同意之決議內容，要求中央租賃
      公司須有十足之擔保，並依總行批示及申請條件，徵取中
      央租賃公司營業交易所發生之本票為擔保品，而中央租賃
      公司並已提供該公司與聲請人間所訂立之分期付款買賣契
      約書、統一發票及聲請人為發票人之本票以為其借款擔保
      之用，且徵取之本票擔保品金額合計達1,055 萬2,500 元
      ，高於一銀實際放款金額950 萬元，顯已有十足之擔保，
      而此一授信流程，前於第一銀行依據前開票據對聲請人吉
      甫公司向本院民事庭提起請求給付票款之民事案件訴訟中
      ，業經本院民事庭以95年度簡上字第341 號確定判決加以
      確認之事實，有上開第一銀行96年11月2 日函文及第一銀
      行八德分行放款專案調查報告、業務處理細則（第2 冊）
      授信篇等資料（98年度偵續一字第180 號卷第34頁）附卷
      可佐，且經本院核閱卷附本院民事庭95年度簡上字第341
      號確定判決無訛（見98年度偵續一字第180 號卷第134 頁
      ）。
（四）關於聲請人指訴被告等人違反財政部及行政院金融監督管
      理委員會頒布授信業務規定之注意義務，故意不在分期付
      款買賣之實質交易發票存根聯正本上加蓋已融資撥款戳記
      ，反在偽造之總額發票副聯影本上加蓋戳記，積極參與協
      助詐欺中央租賃公司從事詐欺行為並逃漏稅捐乙節。查財
      政部76年2 月16日台財融字第7504210 號函示之主要精神
      ，除為避免企業以融資性票據取得資金融通，事後再註銷
      銷貨發票之情事外，另為防止企業以同一張發票，於不同
      行庫重複申請融資額度，致向各行庫所申請之融資總額度
      超過該發票開立金額，而產生超額貸款之情事，又依統一
      發票使用辦法第7 條第2 項規定，統一發票於必要時得經
      財政部核准增印副聯，故發票副聯亦為法定之交易憑證。
      而本件授信審核時，第一銀行八德分行雖係在中央租賃公
      司提出之發票副聯上加蓋該銀行已辦理融資及金額之戳記
      ，並非在發票存根聯上註記，惟因中央租賃公司同時提供
      上開買賣契約書，以證明該統一發票確是於營業活動之取
      得，且交付擔保本票由第一銀行存兌，尚無重複授信而致
      超額貸款之虞。又中央租賃公司向一銀申辦貸款時，該統
      一發票之副聯上業已記載「本發票已在中央信託局融資1,
      055 萬2,500 元，不得註銷。92.10.8 」、「中國國際商
      業銀行辦理融資不准註銷。92.10.9 、949 萬元」等字樣
      ，可認該統一發票已於上開2 家金融機構辦理融資，被告
      甲○○、戊雯麗、乙○○等人於承辦本件授信審核時，已
      履行防止超額貸款之義務，與上開財政部之函示及行政院
      金融監督管理委員會之授信業務規定意旨並無違背，是尚
      難認被告等人有未盡審查責任之處。
（五）再者，聲請人另指訴被告等人明知中央租賃公司所提供分
      期買賣契約之簽署人（即中央租賃公司）與前開統一發票
      之營業人（即中央租賃公司臺中分公司）及金額均不同，
      且兩者營業收入與營業成本之品名、數量，彼此間無法勾
      稽查核，卻仍審核通過本件授信，因認被告等人涉犯詐欺
      罪嫌等情。查上開統一發票上所載之品名為「衣服乙批」
      ，而上開買賣契約書之內容為「乙方（即聲請人）‧‧‧
      以分期付款方式，向甲方（即中央租賃公司）購買其營業
      或生產上所需之各種機器設備、原物料、成品、半成品‧
      ‧‧」，又參酌中央租賃公司所營事業包括紡織品等經銷
      業務，此有中央租賃公司變更登記表1 份附卷可憑（見96
      年度他字第6874號卷第72頁），足認上開統一發票上所載
      營業人銷售之「衣服乙批」，與中央租賃公司之營業項目
      ，應屬相符。另中央租賃公司臺中分公司於91 年1月11日
      經財政部核准變更登記，嗣於94年7 月15日該分公司擅自
      歇業、他遷不明一事，有財政部臺灣省中區國稅局民權上
      開稽徵所95年8 月22日函文1 份在卷可稽（見97年度偵續
      字第694 號卷第18、25頁），且上開前開統一發票雖為中
      央租賃公司臺中分公司所開立，形式上與前開契約書簽署
      人即中央租賃公司不同，惟總公司與分公司雖屬有別，但
      分公司為受本公司管轄之分支機構，其法人主體仍為單一
      ，故分公司與總公司在法律上之權利義務應屬一體而無從
      分割，從而，中央租賃公司持其臺中分公司從事營業行為
      而取得之統一發票，作為貸款所用之擔保品，於現實經濟
      商業活動上，並非少見。又聲請人之代表人吳祚大於偵查
      時，自陳：聲請人與中央租賃公司訂定上開買賣契約之目
      的係為融資，因認中央租賃公司不可能欺騙他們，所以才
      簽契約，也知道中央租賃公司會拿上開契約書去申請融資
      等語，是以，聲請人是否係因中央租賃公司施行詐術，而
      訂定上開買賣契約及簽發擔保本票乙節，非無疑義。此外
      ，聲請人另指稱被告等人故意忽視上開統一金額發票金額
      為4,432 萬元，與上開契約書之金額4,200 萬元不同，亦
      未加以查證等情，查中央租賃公司與聲請人係約定以票據
      分期交易，故中央租賃公司在發票金額上加計利息及營業
      稅5 ％，與商業習慣亦無不符，且加計後之發票金額（4,
      200 萬元加計0.5 ％利息，再加計5 ％營業稅後為4,432
      萬500 元）與契約書所載難認未合。從而，被告等人就上
      開符合形式要件之買賣契約書、統一發票及具真實性之高
      額擔保本票，為本件授信案之審查，除較以僅由擔保本票
      審查更為詳實外，更因本件授信案已符合第一銀行總行貸
      款額度核准的批示條件，故自難以上開統一發票上之記載
      與契約書不符，而遽認被告等人涉犯共同詐欺之罪嫌。
（六）此外，第一銀行係於92年2 月20日核准本件中央租賃公司
      3 億元之循環中期擔保放款，於同年10月13日核准950 萬
      元之申貸案，並於同日完成撥款乙節，有第一銀行授信批
      覆書、八德分行循環額度放款核貸單附卷可稽（見98年度
      偵續一字第180 號第146 頁、本院卷第73頁），而聲請人
      之代表人吳祚大業於偵查時自陳：於92年10月中央租賃公
      司營運狀況正常等語（見97年度偵續字第694 號卷第241
      頁），又中央租賃公司係於93年1 月16日始爆發跳票財務
      危機一事，亦有票據明細表附卷可憑（見97年度偵續字第
      694 號卷第318 頁），而依先後時序觀之，難以逕認被告
      等人於徵取中央租賃公司提供之買賣契約、統一發票及本
      票時，即知悉上開貸款資料係經中央租賃公司詐取所得，
      並進而推論被告等人明知上開資料不實，仍協助中央租賃
      公司通過授信貸款而遂行詐欺犯行或有何銀行法規定之背
      信犯行。
七、綜上所述，依據本件在偵查中業已顯現之證據，均仍不足以
    證明被告等有聲請人所指訴之上開犯罪嫌疑。從而，原檢察
    官及臺灣高等法院檢察署檢察長審酌偵查卷內現存之證據後
    ，所為之不起訴處分及駁回再議處分，並未違反事實及經驗
    法則，於法自無違誤。聲請意旨仍執前詞，以原處分有違背
    法令之情形，據以指摘原處分違法，而聲請交付審判，為無
    理由，應予駁回。
八、據上論斷，依刑事訴訟法第258 條之3 第1 項、第2 項前段
    ，裁定如主文。
中    華    民    國    99    年    9     月     9    日
                  刑事第十七庭  審判長法  官  劉煌基
                                      法  官  賴淑美
                                      法  官  葉力旗
上正本證明與原本無異。
本裁定不得抗告。
                                      書記官  林碧華
中    華    民    國    99    年     9    月     9    日

司法院資訊處製作；財團法人民間司法改革基金會備份。
